最高法院民事判決　　　　　　　九十六年度台上字第三六七號
上　訴　人　僑宏投資股份有限公司
法定代理人　乙○○
訴訟代理人　王聖舜律師
被 上訴 人　兆豐票券金融股份有限公司（原名中興票券金融股
　　　　　　份有限公司）
法定代理人　甲○○
訴訟代理人　張國清律師
上列當事人間因分配表異議之訴事件，上訴人對於中華民國九十
五年八月九日台灣高等法院第二審更審判決（九十五年度重上更
(一)字第三一號），提起上訴，本院判決如下：
    主  文
上訴駁回。
第三審訴訟費用由上訴人負擔。
    理  由
本件上訴人主張：伊係台灣板橋地方法院（下稱板橋地院）九十
一年度執字第一七○三○號聲請強制執行事件之債權人，訴外人
明莊建設股份有限公司（下稱明莊公司）及鴻吉建設股份有限公
司（下稱鴻吉公司）為該事件之債務人，該二公司及訴外人鴻昶
建設股份有限公司（下稱鴻昶公司）於民國八十七年十一月十六
日共同簽發票面金額各為新台幣（下同）三千萬元之本票二紙交
付被上訴人，擬向其借款，惟被上訴人迄未將借款交付明莊、鴻
吉、鴻昶公司，其對明莊、鴻吉公司自無債權存在而不得參與分
配。詎板橋地院於九十二年十二月二十三日製作之分配表，竟將
該六千萬元債權列入分配，顯有未合，伊得代位該二公司對被上
訴人提出票據原因之抗辯等情，爰依強制執行法第四十一條規定
，提起分配表異議之訴，求為命將被上訴人上開債權及執行費二
十一萬元自該分配表中剔除，不得參與分配之判決。（按：上訴
人之其他分配表異議之訴部分，經第一審判決其敗訴後，未據其
聲明不服，不予贅列。）
被上訴人則以：伊與訴外人僑得投資股份有限公司（下稱僑得公
司）及山仁工業股份有限公司（下稱山仁公司）訂有委任保證發
行商業本票契約，僑得、山仁公司為保證其債務之履行，乃交付
系爭二紙本票，伊為合法之執票人。又伊非自明莊或鴻吉公司取
得該本票，該二公司與伊間非直接之前後手關係，上訴人並非系
爭本票之票據債務人，不得以伊與明莊、鴻吉公司間所生事由對
抗伊等語，資為抗辯。
原審斟酌全辯論意旨及調查證據之結果，以：上訴人主張被上訴
人對明莊、鴻吉公司之系爭六千萬元本票債權，不得參與分配，
固有台灣台北地方法院八十八年度票字第一三九四號、第五○七
八號民事裁定及確定證明書及系爭本票二紙足憑，並以證人溫秋
英於第一審之證詞（見一審卷第二六四至二七○頁）為據。惟按
票據乃文義證券及無因證券，票據上之權利義務，悉依票上所載
文義定之，與其基礎之原因關係各自獨立。票據上權利之行使，
不以其原因關係存在為前提，故執票人行使票據上權利時，就其
基礎之原因關係確係有效存在，並不負舉證之責任。若票據債務
人以自己與執票人間所存抗辯之事由，對抗執票人，則應由票據
債務人就該抗辯事由負舉證之責。查上訴人主張及證人溫秋英所
證明莊、鴻吉公司簽發系爭本票係該二公司向被上訴人授信借款
，而被上訴人未交付借款一節，為被上訴人所否認，證人溫秋英
復自承當時受僱於以林榮發為負責人之僑泰公司任財務部會計，
兼任明莊、鴻吉、鴻昶公司之出納，與各該公司關係密切，有利
害關係，所為有利於該公司之證言，已有偏頗之虞。且該證人既
自陳為明莊、鴻吉公司處理與被上訴人間委任保證發行商業本票
事宜，並證稱：「因明莊、鴻吉公司所分別委任被告（被上訴人
）保證發行之四千萬元、五千七百萬元商業本票‧‧，被告必須
先墊付明莊、鴻吉公司票款四千萬元及五千七百萬元後，再向明
莊、鴻吉公司追討，‧‧被告就問明莊、鴻吉公司是否要延長票
期或重新再開商業本票，伊就向被告表示要開立商業本票」，則
明莊、鴻吉公司簽發之系爭二張本票應係為清償被上訴人代墊四
千萬元、五千七百萬元之用，溫秋英對明莊、鴻吉公司委任保證
發行之本票金額，及系爭二張本票面額本應同為四千萬元、五千
七百萬元，為何各成三千萬元？理應甚了然，卻證曰：系爭本票
面額為何各三千萬元不知道等語，殊有矛盾，兩者之金額，亦不
相當。再者，溫秋英之證言前後不一，倘如上訴人所指，明莊、
鴻吉公司係向被上訴人借款，為何系爭本票尚有發票人鴻昶公司
？溫秋英尚證稱不知道為何系爭本票有發票人鴻昶公司云云，上
訴人主張及溫秋英所證，顯有疵累，不足採信。次查證人即被上
訴人當時之承辦人蕭立群並證稱：「二審一六九頁的本票是山仁
公司的協理乙○○提出的，是擔保山仁公司向中興票券發行商業
本票用的。當時是中興票券要求山仁公司增加提出擔保本票‧‧
一六八頁的本票是乙○○提出也是做為僑得公司向中興票券擔保
發行商業本票之用‧‧因為八十七年金融風暴，名佳利股票股價
下跌，押質不足‧‧依據雙方授信往來合約加強擔保，‧‧所以
馬上要求聯絡客戶‧‧對僑得投資的往來，有提供不動產擔保和
名佳利股票。三千萬元也是押質不足，所以請他再提供。沒有續
約也是因為不繳交利息」等語，核與被上訴人抗辯之內容相符，
且有被上訴人提出之僑得、山仁公司委任保證發行商業本票約定
書、八十七年十一月三十日授信小組第八二六次會議紀錄、八十
八年一月八日對僑得公司授信案處理過程簽呈及上訴人提出之僑
得公司對被上訴人發行商業本票明細及山仁公司對被上訴人發行
商業本票明細可稽，堪認蕭立群所證屬實。況證人溫秋英亦自承
其未替僑得、山仁公司處理本票發行事宜，即其並無代理僑得、
山仁公司處理系爭本票之權，其持系爭本票予僑得、山仁公司空
白背書乃為加強對被上訴人授信擔保，故僑得、山仁公司於空白
背書後自應交付予被上訴人，溫秋英於僑得、山仁公司空白背書
後將系爭本票攜回明莊、鴻吉公司辦公室，交付予在場等候之蕭
立群，僅係代僑得、山仁公司將系爭本票交付被上訴人之單純使
者，應無代理僑得、山仁公司將系爭本票再轉讓交付予明莊、鴻
吉公司之意，否則即為類似回頭背書，已失原由僑得、山仁公司
空白背書加強授信擔保之意義。上訴人指系爭本票係由僑得、山
仁公司交付明莊、鴻吉公司，再交付被上訴人，明莊、鴻吉公司
與被上訴人間係前後手關係，其得主張票據原因關係之抗辯，尤
無足採。被上訴人為系爭本票之執票人，已取得本票裁定之執行
名義，自得列入分配。從而，上訴人提起分配表異議之訴，請求
將被上訴人上開債權及執行費二十一萬元自該上開分配表中剔除
，減為零元，不得參與分配，即無理由，不應准許，為其心證之
所由得，並說明上訴人其他主張及聲明證據為不足取暨不逐一論
述之理由，因將第一審所為上訴人此部分敗訴之判決廢棄，改為
駁回上訴人該部分之訴。查原審審據上開事證，認定被上訴人為
系爭本票之執票人，僑得、山仁公司空白背書乃為加強對被上訴
人授信擔保，該二公司與被上訴人間為直接前後手關係，並論斷
明莊、鴻吉公司對被上訴人票據原因之抗辯，並不足取，因而為
上訴人敗訴之判決，其中關於理由六之(四)以本票文義形式贅論直
接前後手關係部分，縱有未週，但於判決結果並不生影響。原判
決經核於法仍無違背，亦應予維持。上訴論旨，猶以原審贅述及
其他與判決基礎無涉之理由，指摘原判決不當，求予廢棄，不能
認為有理由。
據上論結，本件上訴為無理由。依民事訴訟法第四百八十一條、
第四百四十九條第一項、第七十八條，判決如主文。
中　　華　　民　　國　九十六　年　　二　　月　 十四 　日
                      最高法院民事第八庭
                          審判長法官  朱　建　男
                                法官  顏　南　全
                                法官  許　澍　林
                                法官  鄭　傑　夫
                                法官  蘇　清　恭
      本件正本證明與原本無異
                                      書  記  官
中　　華　　民　　國　九十六　年　　三　　月　　五　　日
                                                      Ｅ
